ACORDAO-COMPLETO-2522385

ACÓRDÃO 131/2022 ATA 2/2022 - PLENÁRIO

VISTOS, relatados e discutidos estes embargos de declaração opostos por Nilton Bezerra Guedes, ex-Superintendente Regional no Estado do Paraná do Instituto Nacional de Colonização e Reforma Agrária contra o Acórdão 2327/2021-TCU-Plenário, que rejeitou os embargos de declaração por ele opostos contra o Acórdão 895/2021-TCU-Plenário, que negou provimento a recurso de reconsideração do ora embargante contra o Acórdão 1805/2019-TCU-Plenário, que, por sua vez, julgou irregulares suas contas especiais, condenou-o em débito, aplicou-lhe multa e o inabilitou para exercício de cargo ou função de confiança em decorrência do desvio de finalidade no fornecimento, a agricultores de diversos pontos do Paraná, de serviços de transporte para Londrina/PR, para participação em seminário promovido pela Cooperativa Copran de 26 a 28/08/2010, uma vez que foi constatado que a grande maioria dos transportados não participou das atividades do seminário e apenas compareceu a um ato político, realizado ao final do último dia do evento, em pleno período eleitoral, com a presença de políticos das esferas federal, estadual e municipal que foram candidatos nas eleições de 03/10/2010.
ACORDAM os Ministros do Tribunal de Contas da União, reunidos em sessão do Plenário, ante as razões expostas pelo Relator e com fundamento nos arts. 32 e 34 da Lei 8.443/1992, em:
9.1. conhecer dos embargos de declaração e rejeitá-los.
9.2. encaminhar cópia deste Acórdão ao embargante, a seu representante legal, ao Incra/PR e ao Procurador-Chefe da Procuradoria da República no Estado do Paraná, com a informação de que a íntegra do Relatório e do Voto que o fundamentam está disponível no endereço eletrônico www.tcu.gov.br/acordaos.

Embargos de declaração em embargos de declaração em recurso de reconsideração em tomada de contas especial em que as contas do embargante, ex-Superintendente Regional do Incra no Paraná, foram julgadas irregulares, com condenação em débito, aplicação de multa e inabilitação para exercício de função de confiança em razão de desvio de finalidade no fornecimento de serviços de transporte a agricultores do Estado para participação em seminário promovido por cooperativa.

Superintendência Regional no Estado do Paraná do Instituto Nacional de Colonização e Reforma Agrária - Incra/PR

3. Embargante: Nilton Bezerra Guedes (XXX.189.359-XX)

13.1. Ministros presentes: Bruno Dantas (na Presidência), Walton Alencar Rodrigues, Augusto Nardes, Aroldo Cedraz, Raimundo Carreiro e Jorge Oliveira (Relator).
13.2. Ministros-Substitutos convocados: Augusto Sherman Cavalcanti e André Luís de Carvalho.
13.3. Ministros-Substitutos presentes: Marcos Bemquerer Costa e Weder de Oliveira.

NILTON BEZERRA GUEDES

JORGE OLIVEIRA

Nilton Bezerra Guedes, ex-Superintendente Regional no Estado do Paraná do Instituto Nacional de Colonização e Reforma Agrária - Incra/PR, interpôs embargos de declaração, com pedido de efeitos infringentes, contra o Acórdão 2327/2021-TCU-Plenário, que rejeitou os embargos de declaração por ele opostos contra o Acórdão 895/2021-TCU-Plenário.
2.	A última deliberação mencionada negou provimento a recurso de reconsideração do ora embargante contra o Acórdão 1805/2019-TCU-Plenário (Relator o Ministro-Substituto Augusto Sherman Cavalcanti) , que, por sua vez, entre outros pontos, julgou irregulares suas contas especiais, condenou-o em débito, aplicou-lhe multa e o inabilitou para exercício de cargo ou função de confiança.
3.	Decorreu a condenação da caracterização de desvio de finalidade no fornecimento, a agricultores de diversos pontos do Paraná, de serviços de transporte para Londrina/PR, para participação em seminário promovido pela Cooperativa Copran de 26 a 28/08/2010. Foi constatado que a grande maioria dos transportados não participou das atividades do seminário e apenas compareceu a um ato político, realizado ao final do último dia do evento, em pleno período eleitoral, com a presença de políticos das esferas federal, estadual e municipal que foram candidatos nas eleições de 03/10/2010.
4.	Estes segundos embargos foram redigidos nos seguintes termos (peça 123) :
"DO CABIMENTO, DA TEMPESTIVIDADE E DO EFEITO SUSPENSIVO
Primeiramente, cumpre esclarecer que o embargante opõe o presente embargos com o fim de corrigir erro de fato e omissão a seguir apresentados, clamando também pela juntada de novos documentos, com o fim de demonstrar a verdade material dos fatos.
O acórdão embargado nº 2327/2021 rejeitou embargos declaratórios anteriores, mas data máxima vênia, entende ainda o embargante que restam erros a serem corrigidos e omissão a ser sanada quanto ao acórdão nº 895/2021.
Neste liame, em observância ao prazo de 10 dias previsto no art. 34 da Lei nº 8.443/92, cumpre esclarecer que nos embargos declaratórios anterior o embargante foi notificado do ACÓRDÃO nº 895/2021 no dia 25 de junho de 2021, uma sexta-feira (mov. 103) , iniciando-se o prazo na segunda-feira, tendo sido protocolado no dia 02 de julho de 2021, ou seja, decorrido apenas 5 dias.
Desta feita, em virtude da suspensão do prazo prevista no art. 34, § 2° da Lei nº 8.443/92, restam ainda mais 5 dias para interposição do presente, iniciando-se tal prazo no dia 01 de dezembro de 2021, tendo em vista que a notificação recebida pelo procurador do embargante foi recebida no dia 30 de novembro de 2021, portanto, o prazo de 5 dias restantes se encerra no dia 06 de dezembro de 2021, restando tempestivo o presente embargos.
Ademais, resta demonstrado a pertinência do presente instrumento com o fim de buscar a verdade material dos fatos, motivo pelo qual oportunamente se junta a declaração anexa.
Vale ressaltar que o presente instrumento não tem cunho protelatório, mas pelo contrário, de buscar pela presente via a economia processual com a devida correção dos erros e saneamento da omissão, respeitando o formalismo moderado.
Assim, requer a Vossa Excelência o recebimento do presente embargos com efeito suspensivo para suspender o cumprimento da decisão embargada, nos termos do no art. 34, § 2° da Lei nº 8.443/92.
DA OMISSÃO QUANTO AO SIGILO DA DENÚNCIA ANÔNIMA E        DA PROVA ILÍCITA
Os acórdãos de n° 895/2021 e 2327/2021 são omissos quanto ao regramento da Lei Orgânica do Tribunal de Contas da União, tendo em vista que a Lei nº 8443/92 estabelece em seu artigo 55 que o Tribunal ao decidir deverá se manifestar a respeito do sigilo das denúncias formuladas:
Art. 55. No resguardo dos direitos e garantias individuais, o Tribunal dará tratamento sigiloso às denúncias formuladas, até decisão definitiva sobre a  matéria.
§ 1° Ao decidir, caberá ao Tribunal manter ou não o sigilo quanto ao objeto e à autoria da denúncia. (Expressão suspensa pela Resolução SF nº 16, de 2006) 
§ 2° O denunciante não se sujeitará a qualquer sanção administrativa, cível ou penal, em decorrência da denúncia, salvo em caso de comprovada má-fé.
§ 3º Ao decidir, caberá ao Tribunal manter o sigilo do objeto e da autoria da denúncia quando imprescindível à segurança da sociedade e do Estado. 
Destaque nosso
Vale mencionar que o caput do artigo supramencionado menciona que o sigilo da denúncia seria até decisão definitiva sobre a matéria, e ainda, em seu § 3º destaca que o Tribunal deverá manter em sigilo somente o objeto e a autoria da denúncia quando imprescindível à segurança da sociedade e do Estado.
Assim, a presente TC Processo 016.431/2015-4 teve como origem a TC Processo 025.930/2010-9, a qual se originou das Manifestações de nº 31.507, iniciada em virtude de uma denúncia realizada por e-mail de forma anônima, sendo o seu remetente denominado: ta_errado@hotmail.com (TC Processo 025.930/2010-9, peça 1, p. 8) :  
Cumpre ainda destacar que o referido e-mail se trata de uma prova   ilícita, tendo em vista que anexa imagem de e-mail enviado por uma das servidoras do INCRA, Maria Cristina Medina Casagrande, para o embargante, Nilton Bezerra Guedes, com cópia para outros servidores (TC Processo 025.930/2010-9, peça 1, p. 11) :
O fato é que no caso do denunciante não ser nenhum dos destinatários do e-mail, como o mesmo teria acesso ao seu conteúdo?
Tudo indica se tratar de uma verdadeira invasão de privacidade, em clara afronta ao art. 5°, inciso X, da Constituição Federal, o que constitui uma denúncia baseada em uma prova ilícita, consequentemente acarretando a nulidade de todo o processo, conforme disposição do art. 5°, inciso LVI, da Constituição Federal.
Desta feita, no resguardo dos direitos e garantias individuais do embargante é que se faz necessário a quebra do sigilo da identidade do denunciante e a consequente declaração de nulidade do processo.
Ainda, quanto ao assunto, estabelece a Lei n. 8443/92 que após reunidas as provas que indiquem a ilegalidade, os demais atos do processo seriam públicos, conforme o §4° do art. 53:
Art. 53. Qualquer cidadão, partido político, associação ou sindicato é parte legítima para denunciar irregularidades ou ilegalidades perante o Tribunal de Contas da União.
§ 1° (Vetado) 
§ 2° (Vetado) 
§ 3º A denúncia será apurada em caráter sigiloso, até que se comprove a sua procedência, e somente poderá ser arquivada após efetuadas as diligências pertinentes, mediante despacho fundamentado do responsável.
§ 4º Reunidas as provas que indiquem a existência de irregularidade ou ilegalidade, serão públicos os demais atos do processo, assegurando-se aos acusados a oportunidade de ampla defesa.
Neste mesmo sentido caminha o Regimento Interno do TCU, como se observa do seu art. 235 e 236:
Art. 235. A denúncia sobre matéria de competência do Tribunal deverá referir- se a administrador ou responsável sujeito à sua jurisdição, ser redigida em linguagem clara e objetiva, conter o nome legível do denunciante, sua qualificação e endereço, e estar acompanhada de indício concernente à irregularidade ou ilegalidade denunciada.
Parágrafo único. O relator ou o Tribunal não conhecerá de denúncia que não observe os requisitos e formalidades prescritos no caput, devendo o respectivo processo ser arquivado após comunicação ao denunciante.
Art. 236. No resguardo dos direitos e garantias individuais, o Tribunal dará tratamento sigiloso às denúncias formuladas, até decisão definitiva sobre a matéria.
§ 1º Salvo expressa manifestação em contrário, o processo de denúncia tornar-se-á público após a decisão definitiva sobre a matéria.
§ 2º O denunciante não se sujeitará a nenhuma sanção administrativa, cível ou penal em decorrência da denúncia, salvo em caso de comprovada má-fé.
Destaque nosso
Veja que a denúncia apresentada ao TCU deve conter o nome  legível do denunciante, sua qualificação e endereço, e estar acompanhada de indício concernente à irregularidade ou ilegalidade denunciada, e que após a denúncia será tornada pública.
Desta feita, se faz pertinente o presente embargos de declaração para sanar a omissão de fundamentação a respeito do sigilo do denunciante, em respeito ao regramento do próprio Tribunal de Contas, com a consequente quebra do sigilo da identidade do denunciante anônimo das Manifestações de nº 31.507 e 31706, e ainda, em se constatando que o mesmo não configura em nenhum dos destinatários do e-mail, que o presente processo de Tomada de Contas Especial seja declarado nulo, por se basear em prova ilícita, com o seu consequente arquivamento.
DOS ERROS DE FATO, DA NOVA PROVA E INEXISTÊNCIA DE ERRO GROSSEIRO OU CULPA GRAVE
1.1. DA IMPORTÂNCIA DE NOVA PROVA - PRINCÍPIO DA VERDADE MATERIAL
A decisão embargada entendeu que não houve comprovação suficiente da participação dos transportados, e de forma conclusiva considerou isto como culpa grave por suposto transporte de agricultores com fim exclusivo de participar em "ato político", condenando o embargante ao ressarcimento do débito, multa e inabilitação para exercício de cargo ou função de confiança por 5 anos:
Desta feita, o embargante traz aos autos declaração da presidente da entidade organizadora COPRAN, com o fim de demonstrar erro de fato na decisão, tendo em vista que houve sim participação dos transportados no seminário, não havendo desvio de finalidade na conduta do embargante.
A intenção do embargante é trazer a realidade dos fatos com o documento novo, ainda que não seja este o momento mais adequado, todavia, o embargante não poderia deixar de tentar de forma derradeira de demonstrar que realmente houve a participação dos transportados no seminário, como demonstra a declaração em anexo, bem como, de que não há erro grave por parte do mesmo.
Este tribunal já decidiu, de maneira excepcional, a favor da juntada de novos documentos em sede recursal em razão da busca da verdade material e a economia processual, com o devido respeito ao formalismo moderado:
ENUNCIADO
É possível, em caráter excepcional, relevando a ausência de omissão, contradição ou obscuridade, acolher embargos declaratórios e atribuir-lhes efeitos infringentes em razão de documentos novos acostados ao processo, aptos à reforma do mérito da decisão embargada, em observância aos princípios da verdade material, do formalismo moderado e da economia processual. (...) 
Prestigiando a busca da verdade material e, considerando o princípio do formalismo moderado, reputo que este Tribunal deve recepcionar, excepcionalmente, essa documentação, ainda que em sede de embargos de declaração.
Deve-se, portanto, acolher os presentes embargos, dando-lhe efeitos infringentes, a fim de reformar a decisão que determinou à Furnas Centrais Elétricas S.A. que anulasse o ato que habilitou a Spandex Serviços de Terceirização de Mão de Obra Eireli, visto que, ao fim e ao cabo, restaram demonstradas a veracidade do atestado em discussão e o atendimento aos requisitos editalícios.
Ante o exposto, voto por que o Tribunal adote o Acórdão que ora submeto à deliberação deste Colegiado.
 (TCU, TC Processo 000.955/2019-1, Acórdão 2350/2020-TCU-Plenário, Min. Relator BRUNO DANTAS) 
Desta feita, é de crucial importância a juntada da referida declaração, pois corrobora com os fatos apresentados pelo embargante anteriormente, que juntamente com o conjunto probatório já analisado evidencia a participação dos transportados no seminário, descaracterizando o desvio de finalidade confirmado pela decisão embargada em seus vários pontos, restando claro o erro de fato, merecendo a sua reforma para julgar as contas do embargante regulares.
Contudo, caso não seja este o entendimento de Vossa Excelência, em amor ao princípio da eventualidade, é que pretende pormenorizar cada um dos erros de fato dos acórdãos de n° 895/2021 e 2327/2021, para que não restem dúvidas quanto à existência de erros de fato nesses pontos, sendo mister     a sua reforma.
1.2. DOS ERROS DE FATO
1.2.1. DA FISCALIZAÇÃO E DA RESPONSABILIZAÇÃO POR CULPA     GRAVE
O acórdão embargado n° 2327/2021 não enfrentou a real demonstração de fiscalização no ato do seminário por servidores do INCRA, sob a alegação de que a eventual supressão em nada favoreceria o pleito de atribuição de efeitos infringentes aos embargos:
Todavia, em que pese a referida alegação, entende o embargante ser de suma importância o enfrentamento de tal ponto, pois a demonstração de fiscalização por parte do INCRA foi um dos principais fundamentos para atribuição da responsabilidade ao embargante e demonstra que o gestor não agiu com culpa, pois se preocupou com o devido cumprimento da finalidade do transporte dos agricultores, ou seja, a participação do seminário.
Ademais, resta a indagação, caso o seminário fosse apenas de "fachada", para que o embargante designaria um servidor do INCRA para fiscalizar a realização do seminário e a participação dos transportados?
O fato é que houve fiscalização pelo INCRA à realização do seminário e a participação dos transportados, como se comprova na documentação já apresentada anteriormente, mas que vale a pena novamente trazer à baila, em que fica evidente que foram designados os servidores Vinicius Gessolo de Oliveira e Geraldo Batista Martins (na condição de motorista) , os quais chegaram ao local no dia 27/8/2010 às 8h e saíram às 19h. Enquanto que no dia 28/8/2010, chegaram às 8h e saíram às 18:30h, (peça 53, p.6; peça 54, p.37; peça 57, p.39-40) :
Vale ressaltar que os servidores designados para tal fim assinaram os documentos oficiais e declararam como "MISSÃO CUMPRIDA", conforme se observa da prestação de contas da diária do servidor Vinicius Gessolo de Oliveira, aprovada pelo proponente da mesma, servidor Raul Cezar Bergold, (peça 53, p.6) :
No mesmo sentido demonstra o documento de Movimentação de Veículos, documento oficial de prestação de contas, o qual também foi assinadopelo condutor Geraldo Batista Martins, pelo conduzido Vinicius Gessolo de Oliveira e pelo chefe da Divisão responsável Pedro Luiz Kerber, o qual comprova a chegada dos servidores no local do seminário nos horários supramencionados, como segue nos anexos da peça recursal (peça 54, p.38) :
'
Assim, entende-se que os trabalhos foram acompanhados e realizados dentro da programação do objeto do pregão da contratação. Quer seja quanto ao horário estabelecido, a quantidade de ônibus, o horário de início e término, bem como, da realização e participação dos transportados nas atividades, não havendo qualquer indício de irregularidade à vista do homem médio, motivo pelo qual não merece responsabilização pela realização do pregão, sendo mister a reforma dos acórdãos em tal ponto.
1.2.2. DA AUSENCIA DE RESPONSABILIDADE DO EMBARGANTE
Ademais, quanto a responsabilização do embargante, o item 8 do voto do acórdão n° 2327/2021 menciona que a caracterização da irregularidade pela qual o embargante foi condenado são os itens 11, 17 a 23, 30 e 31 do Voto   que levou a condenação, ou seja, o Acórdão n° 1805/2019, dos quais merecem destaque os itens 30 e 31:
Como se observa, a responsabilização do embargante se deu pela alegada clarividente finalidade político-eleitoral da aplicação de recursos públicos no projeto de licitação em questão.
Portanto, primeiramente, é mister destacar que o formato do Seminário aprovado não teve a participação formal do embargante, o qual foi elaborado pela Divisão de Desenvolvimento de Assentamentos (peça 54, p.31- 32) , com parecer jurídico (peça 54, p.34-35) e APROVADO o Termo de Referência para o Pregão pela Superintendente Substituta, Irene Coelho de Souza Lobo  (peça 53, p.8; peça 54, p.32-33) :
Ou seja, o embargante apenas deu prosseguimento na fase final do processo, em que ocorreu o pagamento, devidamente instruído pelo Serviço de Contabilidade e Divisão Administrativa (peça 54, p.39-40) solicitando a liquidação da despesa pelos serviços realizados, inclusive com o atesto da chefe da divisão na Nota de Serviço como realizado em proveito do INCRA  (peça 54, p.38) de que toda a documentação necessária ao pagamento estava atendida (peça 54, p.17-41) .
O fato é que o embargante, ao autorizar o transporte dos agricultores para o seminário, com a comprovada fiscalização por parte do INCRA, tinha a intenção da promoção do conhecimento e desenvolvimento da Reforma Agrária na região, de acordo com as diretrizes do INCRA.
O resultado do referido seminário foi positivo em várias esferas, tanto é assim, que em celebração de 11 anos do assentamento Eli Vive, ainda hoje é lembrado o referido seminário pelos seus participantes e pela mídia local, conforme se observa da notícia1 em anexo:
A questão é que o embargante ao aprovar a realização do transporte de agricultores para o seminário, sequer tinha conhecimento da participação de possíveis candidatos a eleição de 2010 no evento, tendo em vista que a referência ao "ato político" do dia 28/08/10 no projeto de licitação seria de pronunciamento de autoridades, ou seja, autoridades que participaram do processo de criação do assentamento, o que é plenamente normal no ato de inauguração de qualquer obra ou serviço público, e não de candidatos a eleição de 2010.
Portanto, não teria como o embargante antever o que aconteceria no evento, motivo pelo qual resta demonstrada a ausência de culpa grave, tendo em vista que agiu dentro dos princípios administrativos da Legalidade, Impessoalidade, Moralidade, Publicidade e Eficiência.
Importante destacar que o embargante não estava na posição de organização do evento, mas tão somente, de promover o transporte de agricultores para um seminário que tinha como proposta a promoção da reforma agrária, o que é plenamente plausível com as diretrizes do INCRA, e que como já demonstrado, foi fiscalizado por servidor do INCRA, conforme item anterior do presente recurso.
Desta feita, se torna forçoso a vinculação entre a aprovação do transporte de agricultores para o seminário com a alegada participação de candidatos da época no ato político, restando demonstrada a ausência de culpa por parte do presente embargante, que buscou observar a legalidade da licitação, a fiscalização por parte do INCRA ao cumprimento do transporte, e a participação dos transportados no seminário, não havendo dano ao erário ou responsabilidade por parte do embargante, restando evidente o erro de fato da decisão embargada.
1.2.3. DA PARTICIPAÇÃO DOS TRANSPORTADOS NO SEMINÁRIO
Por fim, quanto a participação dos transportados, alega a decisão embargada em seu item 10, que a maioria dos transportados teria chego somente ao longo do dia 27/08, conforme relatório da própria entidade organizadora do evento:
Contudo, cumpre destacar que os transportados não chegaram ao longo do dia 27/08, e sim no início do dia 27/08, antes das 08:00, conforme o acordado no Termo de Referência do Edital do Pregão, com saída às 22h do dia26/08/2010 e chegando em tempo hábil para começar o evento, ou seja, às 8h do dia 27/08/2010 (peça 54, p.30-31) :
Além disso, não se encontrou no Relatório da COPRAN qualquer referência que comprove que os transportados chegaram ao longo do dia 27/8/2010. Ao contrário, o que se diz é que a programação iniciou às 8 horas até as 12 horas e que houve participação massiva relatório da COPRAN (peça 4, p.257) :

O que já havia sido explicitado no Recurso de Reconsideração (peça 53, p.4) :
Ademais, essas afirmações foram ratificadas pela declaração complementar da COPRAN, a qual se encontra como anexo deste embargo, visando elidir qualquer dúvida sobre a questão.
Além disso, como já mencionado, o INCRA estava com servidor específico a acompanhar e fiscalizar às atividades, o qual não registrou nenhuma irregularidade na realização do evento.
Ainda assim, restou esclarecido na presente Tomada de Contas que que apenas 6 ônibus chegaram para as atividades do 28/8/2010, num total de 242 transportados, conforme quadro detalhado apresentado no item 28 da peça 96:

Portanto, esses ônibus que não chegaram para as atividades do dia 27 correspondem a 10% do valor contratado e pago a prestadora de serviços, não sendo justo que macule toda a construção do Seminário.
Ainda assim, o item 12 da decisão embargada alegou que o fundamento da condenação foi a participação ou não dos transportados no seminário, e não o momento da chegada dos transportados
Portanto, quanto a participação dos transportados, novamente resta evidente a confusão quanto ao número de participantes nas atividades do dia 27/08, conforme se observa do item 13 a 16:
Pois bem, alega o item 14 que o julgador entendeu que apenas 160 transportados participaram do seminário na manhã do dia 27/08, motivo pelo qual, com base em informações que foram complementadas pela entidade organizadora COPRAN (declaração em anexo) , buscou-se organizar as atividades do referido período em duas atividades, a Atividade (1) e Atividade (2) , simultâneas, que ocorreram na parte da manhã do dia 27/8/2010.
Quanto a Atividade (1) , que corresponde ao nivelamento, aprofundamento e formulação de questões objetivas a serem discutidas com todas as famílias na parte da tarde, estão demonstradas no Quadro 1 (peça 96, itens 38-42) :
De forma simultânea, foram realizadas a Atividade (2) diretamente nos núcleos organizativos, que também fizeram o nivelamento da discussão dos seminários do dia anterior com as propostas apresentadas pelo transportados quanto aos temas relacionados a organização dos assentamentos, como expostos no Quadro 2 e nos itens 43 a 51:
Portanto, houve a participação efetiva dos transportados, com a Atividade (1) de 160 pessoas e da Atividade (2) com 1.598 pessoas, perfazendo 1.758 agricultores transportados. Isso corroborado com a declaração da entidade organizadora e da fiscalização de servidor do Incra, onde as atividades iniciaram às 8h até 12 horas do dia 27/8/2010.
Ainda, quanto a alegação de inovação argumentativa, do item 15 da decisão embargada, em referência a expressão "brigadas de 50 famílias", vale ressaltar que na realidade tal explicação já constava no Relatório da COPRAN (peça 4, p.257) :
Portanto, a discussão do termo "brigadas" nos embargos anteriores, não se trata de "inovação argumentativa", mas na realidade, o que pretende o Requerente é elucidar a verdade, como já anteriormente exposto no Relatório da COPRAN, onde está claro que as reuniões seriam com as brigadas de 50 famílias e define que são núcleos de 10 famílias com a participação das caravanas, vide item 3 do Relatório da COPRAN referente a Metodologia (peça 4, p.255) :
Ademais, vale ressaltar que a peça Recursal de Reconsideração contemplou o termo brigadas, motivo pelo qual entendeu pertinente tal explicação para elucidação dos fatos, (peça 53, item II.4) :

Assim, em síntese, o primeiro embargos tentou explicar que houve a participação dos transportados, mediante quadro ilustrativo a seguir:
                      TRIBUNAL DE CONTAS DA UNIÃO	TC Processo 016.431/2015-4

Como se pode observar houve a participação das 1.758 pessoas transportadas, juntamente com as famílias do local distribuídas entre as 14 brigadas, sabendo que cada brigada é composta de 5 núcleos de 10 famílias, ou seja, de 50 famílias locais, o que também está demonstrado pela DECLARAÇÃO em anexo da COPRAN.
Assim, resta comprovado a participação dos transportados no seminário, sendo pertinente a reforma da decisão com o fim de julgar regulares as contas do embargante, e absolver o embargante de qualquer condenação de ressarcimento, multa ou inabilitação para exercício de cargo de confiança.
DOS PEDIDOS
Ante o exposto, considerando a omissão e os erros de fato apresentados na decisão embargada, REQUER:
Habilitação do presente procurador como representante da parte, conforme procuração em anexo, recebendo intimações no endereço constante na procuração, sob pena de nulidade;
que o presente recurso seja recebido com efeito suspensivo para efeitos de suspender o cumprimento da decisão embargada, com fundamento no art. 34, §2° da Lei nº 8.443/92 que prevê que o presente recurso suspende os prazos para cumprimento da decisão embargada;
o saneamento da omissão de fundamentação a respeito do sigilo do denunciante, em respeito ao regramento do próprio Tribunal de Contas, com a consequente quebra do sigilo da identidade do denunciante anônimo das Manifestações de nº 31.507 e 31.706, e ainda, em se constatando que o mesmo não configura em nenhum dos destinatários do e-mail, que o presente processo de Tomada de Contas Especial seja declarado nulo, por se basear em prova ilícita, com o seu consequente arquivamento;
e por fim, requer o provimento do presente embargos de declaração, com o devido acatamento da juntada de novo documento devido a sua essencialidade para elucidação dos fatos, em observância ao princípio da verdade material, para o fim de corrigir os erros constantes nos acórdãos embargados (Acórdão 895/2021-TCU-Plenário) , seja quanto a participação dos transportados no seminário, quanto a efetiva fiscalização realizada pelos servidores do INCRA/PR, ou ainda, quanto a ausência de dolo, culpa grave ou erro grosseiro por parte do embargante, motivo pelo qual as suas contas devem restar julgadas regulares, absolvendo o embargante de qualquer condenação de ressarcimento, multa ou inabilitação para exercício de cargo de confiança, por ser medida de justiça."
	É o relatório.

Victor Hugo Murai Guedes (OAB/PR 76.048), representando Nilton Bezerra Guedes.

Não atuou

EMBARGOS DE DECLARAÇÃO EM EMBARGOS DE DECLARAÇÃO EM RECURSO DE RECONSIDERAÇÃO EM TOMADA DE CONTAS ESPECIAL. INEXISTÊNCIA DAS FALHAS APONTADAS. TENTATIVA DE REDISCUSSÃO DO MÉRITO. REJEIÇÃO.

TOMADA DE CONTAS ESPECIAL (TCE)

não atuou

Atendidos os requisitos de admissibilidade, podem ser conhecidos os embargos de declaração, com pedido de efeitos infringentes, interpostos por Nilton Bezerra Guedes, ex-Superintendente Regional no Estado do Paraná do Instituto Nacional de Colonização e Reforma Agrária - Incra/PR, contra o Acórdão 2327/2021-TCU-Plenário, que rejeitou os embargos de declaração por ele opostos contra o Acórdão 895/2021-TCU-Plenário.
2.	A última deliberação mencionada negou provimento a recurso de reconsideração do ora embargante contra o Acórdão 1805/2019-TCU-Plenário (Relator o Ministro-Substituto Augusto Sherman Cavalcanti) , que, por sua vez, entre outros pontos, julgou irregulares suas contas especiais, condenou-o em débito, aplicou-lhe multa e o inabilitou para exercício de cargo ou função de confiança.
3.	Decorreu a condenação da caracterização de desvio de finalidade no fornecimento, a agricultores de diversos pontos do Paraná, de serviços de transporte para Londrina/PR, para participação em seminário promovido pela Cooperativa Copran de 26 a 28/08/2010. Foi constatado que a grande maioria dos transportados não participou das atividades do seminário e apenas compareceu a um ato político, realizado ao final do último dia do evento, em pleno período eleitoral, com a presença de políticos das esferas federal, estadual e municipal que foram candidatos nas eleições de 03/10/2010.
4.	Nestes segundos embargos, além de juntar aos autos declaração do presidente da entidade promotora de que o evento ocorreu consoante previsto, alegou o ex-Superintendente, em síntese:
	a) omissão no tocante ao art. 55 da Lei 8.443/1992, que prevê, após decisão definitiva sobre denúncia, manifestação do Tribunal acerca do sigilo dos respectivos objeto e autoria, uma vez que a tomada de contas especial decorreu de representação de unidade técnica motivada por manifestações da Ouvidoria desta Corte, por sua vez supostamente lastreadas em denúncia efetuada mediante e-mail anônimo;
	b) possível uso de prova ilícita, com a consequente nulidade do processo, visto que o e-mail há pouco mencionado continha imagem de mensagem de subordinada do embargante a este endereçada, o que caracteriza violação de intimidade;
	c) necessidade de quebra do sigilo da identidade do denunciante, "no resguardo dos direitos e garantias individuais do embargante";
	d) erro de fato decorrente da inexistência de desvio de finalidade na conduta do embargante, pois houve efetiva participação dos transportados no seminário, como comprovariam a declaração complementar do presidente da Copran e os demais elementos constantes dos autos;
	e) omissão no exame da demonstração da efetiva fiscalização do evento;
	f) ausência de culpa grave e de responsabilidade pelo alegado desvio de finalidade, uma vez que não tinha ciência da participação, no ato político, de candidatos nas eleições.
5.	Com base em tais afirmações, foram requeridos, entre outros pontos: (i) o saneamento da omissão relativa à autoria da denúncia, com a divulgação do nome do denunciante e, caso não figure este entre os destinatários da mensagem que embasou as manifestações da Ouvidoria, a declaração da nulidade do processo, dado o uso de prova ilícita; e (ii) a correção dos erros de fato que levaram à condenação e a atribuição de efeitos infringentes aos embargos, a fim de que sejam julgadas regulares as contas do embargante.
6.	Todavia, tal como se deu nos primeiros embargos de declaração opostos pelo ex-Superintendente - cuja argumentação, aliás, foi, de forma substancial, repetida nestes segundos embargos - não ocorreram as supostas falhas apontadas.
7.	No que diz respeito à ausência de identificação do denunciante e ao eventual uso de prova ilícita, anoto que a condenação do embargante se deu em tomada de contas especial cuja instauração se deu por determinação do Acórdão 2038/2013-TCU-Primeira Câmara, proferido no TC-Processo 025.930/2010-9, que tratou de representação da antiga Secretaria de Controle Externo no Estado do Paraná - Secex/PR, formulada a partir de manifestações da Ouvidoria desta Corte.
8.	Como se vê, trata-se, em todas as etapas do tratamento da matéria, de atuações, de ofício, de órgãos e unidades desta Corte e de sua Secretaria, no exercício da missão de controle externo atribuída pelo art. 71 da Constituição Federal e pela Lei 8.443/1992. Não se pode, assim, falar de ausência de identificação de denunciante, uma vez que não se tratou, em instante algum, de processo de denúncia.
9.	Além disso, todas as provas utilizadas na responsabilização do embargante foram obtidas exclusivamente a partir dessa atuação, de ofício, dos órgãos e unidades deste Tribunal, com estrita observância dos procedimentos e regras estabelecidos na Lei Orgânica, no Regimento Interno e nos normativos próprios que regulam o exercício das atividades fiscalizatórias e judicantes desta Casa. Não ocorreu, dessa forma, o aventado uso irregular de prova ilícita, o que afasta qualquer arguição de violação do devido processo legal e de nulidade deste feito.
10.	Acrescente-se que, das duas manifestações da Ouvidoria que motivaram a representação da Secex/PR, apenas uma delas fez referência à mensagem que, segundo o embargante, teria caracterizado a alegada violação de intimidade. 
11.	Contudo, conforme registrado no Relatório condutor do há pouco mencionado Acórdão 2038/2013-TCU-Plenário, nessa comunicação, "a chefe da SR-09, Maria Cristina Medina Casagrande, pede ao superintendente do Incra, Nilton Bezerra Guedes, liberação de recursos adicionais para custear o transporte de agricultores até o pré-assentamento".
12.	Nota-se, pois, que não se trata de conteúdo de caráter pessoal, albergado pela proteção à intimidade, mas sim de tema de cunho estritamente funcional, relativo à aplicação de recursos públicos, o que atrai a competência fiscalizatória desta Corte.
13.	Demonstrado, assim, que não houve descumprimento da Lei Orgânica desta Corte, que não houve violação de intimidade, que não ocorreu utilização de prova ilícita e que não se configurou qualquer infração ao devido processo legal, caber rejeitar os embargos no que tange a estes pontos.
14.	Os demais aspectos suscitados pelo ex-Superintendente dizem respeito ou (i) a questões que foram suscitadas em suas alegações de defesa, em seu recurso de reconsideração e em seus primeiros embargos de declaração e que foram devidamente rejeitadas ou esclarecidas nos pronunciamentos anteriores desta Corte ou (ii) a fato novo, configurado em declaração do presidente da Copran acerca da participação dos transportados no evento.
15.	Em ambos os casos, tem-se situações que não caracterizam falhas passíveis de correção na via recursal adotada, até mesmo por denotarem nítida tentativa de rediscussão do mérito.
16.	Finalmente, anoto que, em homenagem ao princípio da ampla defesa, considerei atendido o requisito da tempestividade destes embargos porque o procurador do responsável foi notificado formalmente apenas em 29/11/21, conforme Aviso de Recebimento - AR à peça 128, e porque os embargos foram autuados em 07/12/2021 (peça 123) .
17.	Todavia, verifico que o próprio ex-Superintendente acessou os autos deste processo em 09/11/2021, apenas cinco dias após a expedição do ofício de notificação de seu representante (peça 121) , datado de 04/11/2021, conforme o relatório de acesso a seguir transcrito:
 18.	Chamo a atenção para o fato acima por considerar conveniente que esta Corte, oportunamente, venha a refletir e a deliberar a respeito da atualização das normas internas que regulamentam suas comunicações processuais, com vistas a aproveitar as oportunidades oferecidas pela Tecnologia da Informação e da Comunicação e a compatibilizar tais regras com procedimentos já em uso pelo Poder Judiciário. Assim, poder-se-ia dissuadir a procrastinação dos responsáveis na aposição de ciência das notificações, mediante a criação, por exemplo, da figura da "ciência tácita", que ocorreria após o transcurso de um determinado prazo a contar do lançamento da comunicação eletrônica na Plataforma Conecta-TCU ou de seu envio à caixa postal eletrônica do responsável.
19.	Por fim, lembro que a discussão de tal modernização foi iniciada no âmbito do processo TC-Processo 026.192/2021-7, cujo Relator era o Ministro Raimundo Carreiro.   	
	Com essas observações, voto pela rejeição dos presentes embargos de declaração, nos termos da minuta de acórdão que trago a este Colegiado.
	TCU, Sala das Sessões, em 26 de janeiro de 2022.
JORGE OLIVEIRA 
Relator